臺灣高等法院高雄分院刑事判決　　 94年度上重更(二)字第6號
上　訴　人
即　被　告　乙○○
指定辯護人　本院公設護人　孫妙岑
上　訴　人
即　被　告　甲○○
選任辯護人　薛西全律師
選任辯護人　盧兆民律師
選任辯護人　劉家榮律師
上列上訴人因違反毒品危害防制條例案件，不服臺灣高雄地方法
院92年度重訴字第51號中華民國92年11月4 日第一審判決（起訴
案號：臺灣高雄地方法院檢察署92年度偵字第8012號），提起上
訴，經判決後，由最高法院第二次發回更審，本院判決如下：
      主  文
原判決撤銷。
乙○○幫助販賣第一級毒品，處有期徒刑拾伍年，褫奪公權拾年
。附表編號一所示之物沒收銷燬之；附表編號二所示之物沒收。
甲○○共同運輸第一級毒品，處有期徒刑柒年，褫奪公權伍年。
附表編號一所示之物沒收銷燬之；附表編號二所示之物沒收。
      事  實
一、乙○○於民國92年4 月10日晚間，在高雄市六合夜市遇見綽
    號「阿信」之成年男子，二人交談後，乙○○明知海洛因為
    毒品危害防制條例第2 條第2 項第1 款所列之第一級毒品，
    且「阿信」欲販賣海洛因牟利，竟與「阿信」基於運輸海洛
    因之犯意聯絡，及幫助「阿信」販賣海洛因之意思，受「阿
    信」之委託，於翌日至台南市區，將「阿信」已自行事先與
    綽號「三哥」之不詳姓名成年男子談妥交易數量及價格之海
    洛因價金250 萬元交給「三哥」，並向「三哥」取得「阿信
    」所購買之海洛因，運輸回屏東，交給「阿信」販賣，「阿
    信」則於其取回海洛因後給予乙○○新台幣（下同）5 萬元
    作為酬勞。翌日（4 月11日）上午9 時40分許，乙○○接獲
    「阿信」之電話，遂先騎機車至離其家不遠之屏東縣潮州大
    橋向「阿信」取得購買毒品之價款250 萬元後，返回家中，
    適其友人甲○○來訪，乙○○徵得原不知情之甲○○同意，
    搭乘甲○○所駕駛之車號WO－7511號自用小客車（係甲○○
    之父利紹魁所有）攜帶上開款項駛往台南市，並打「三哥」
    之手機相約，而於同日下午2 時45分許，在台南市○○路○
    段「安徒生咖啡簡餐」店內與「三哥」見面，乙○○將價款
    250 萬元交給「三哥」後，「三哥」隨即離去，並於同日下
    午4 時50分許返回「安徒生咖啡簡餐」店，交給乙○○海洛
    因一批（係圓筒狀海洛因18條、粉狀海洛因2 包，合計驗後
    淨重1,321.1 公克，各以塑膠袋1 個包裝），乙○○並將所
    取得之海洛因先裝入其所有紙製手提袋中，再返回甲○○所
    駕駛之上述車輛；乙○○上車後坐於甲○○所駕駛前開汽車
    之右前乘客座，因該袋內之毒品無法整袋直接塞入後座椅墊
    下，乃將前座椅背放平，將紙袋內之毒品取出，逐條（包）
    藏置在上開車號WO－7511號自用小客車後座之椅墊夾層內（
    右後乘客座及左後乘客座下之夾層均有藏放），甲○○於乙
    ○○將毒品取出塞入椅墊下方夾層時，即明知乙○○所藏放
    之物為海洛因，竟與乙○○、「阿信」共同基於運輸海洛因
    之犯意聯絡，仍駕駛該車號WO－7511號自用小客車搭載乙○
    ○擬返回屏東，嗣於同日下午5 時許，甲○○駕駛上開藏有
    海洛因之自用小客車行經台南市○○路○段9 號前，經調查
    局人員當場查獲，並在該車後座之椅墊夾層內起獲前開如附
    表編號一所示之海洛因一批及乙○○所有裝毒品所用如附表
    編號二所示之紙製手提袋一只。
二、案經法務部調查局高雄市調查處移送臺灣高雄地方法院檢察
    署檢察官偵查起訴。
      理  由
一、上訴人即被告乙○○在本院審理中，對於受「阿信」之託，
    拿250 萬元到「安徒生咖啡簡餐」店給「三哥」，並取得扣
    案之海洛因，坐上被告甲○○所駕駛之車輛後，於返回屏東
    途中，為調查局人員查獲等情坦承不諱，惟辯稱：我只有運
    輸，不知「三哥」販賣之事；被告甲○○對於駕車載送乙○
    ○，並在其車上為調查局人員查獲扣案之海洛因等情，也坦
    白承認，但辯稱：當天是乙○○邀其同至台南，到台南的「
    安徒生咖啡簡餐」店後，乙○○從店內拿手提袋上車，我就
    開車了，我不知道乙○○有拿海洛因上車，我是在被調查局
    人員查獲時，才知道車上有海洛因，並責怪乙○○等語。又
    被告甲○○於之選任辯護人於本院前審及本院審理中認被告
    乙○○、甲○○於調查局及偵查中之供述，均為審判外之供
    述，且係出於調查員、檢察官之誘導及以不正方法訊問，認
    無證據能力。又被告乙○○另稱其於原審理中，並未供述：
    「阿信」要將扣案海洛因販賣給他人等語。經查：
  (一)關於證據能力之認定：
  1.按訊問被告應全程連續錄音，必要時，並應全程連續錄影，
    但有急迫情況，且經記明筆錄者，不在此限；次按筆錄內所
    載之被告之陳述與錄音或錄影之內容不符者，除有前項但書
    之情形外，不符之部分，不得作為證據，刑事訴訟法第100
    條之1 第1 項、第2 項分別定有明文。本件關於被告在調查
    局之筆錄部分，經原審當庭勘驗被告乙○○92年4 月11日高
    雄市調查處偵訊錄音帶，結果發現錄音帶顯示之對話內容，
    並非一問一答等情（見原審卷第161 頁），且該錄音帶內容
    無法顯示出調查處筆錄所載：「但等我將海洛因拿到車上時
    ，他（指甲○○）才知道我係購買海洛因毒品」等語，且為
    檢察官所不爭執（見原審卷第211 頁），因此被告乙○○之
    上開調查處調查筆錄既違反上開規定，其不符部分自不得作
    為證據，應無證據能力。又被告甲○○之92年4 月11日高雄
    市調查處調查錄音帶，經製作該筆錄之調查員王樂群再將該
    錄音帶內容摘錄其譯文（附於本院前審上重訴卷(一)第98頁至
    第105 頁），與原所附之該調查筆錄內容有所不符，亦與被
    告甲○○之本院前審辯護人所提出之錄音帶譯文不符，且該
    錄音帶無法顯示出調查筆錄所載：「（乙○○係何時將該批
    海洛因放置於你車內？）今天下午在貴專案小組逮捕我二人
    之前約30分鐘左右，乙○○在我駕駛座旁轉身將該海洛因藏
    放在後座」等語，又該錄音帶顯示之對話內容，亦非一問一
    答，因此被告甲○○之調查筆錄既有上開瑕疵，有違上開訴
    訟法規定，亦不得作為證據，無證據能力。
  2.按「訊問被告應先告知左列事項︰一、犯罪嫌疑及所犯所有
    罪名。罪名經告知後，認為應變更者，應再告知。二、得保
    持緘默，無須違背自己之意思而為陳述。三、得選任辯護人
    。四、得請求調查有利之證據」，刑事訴訟法第95條定有明
    文。本案檢察官於偵查中偵訊被告甲○○、乙○○時，並未
    踐行刑事訴訟法第95條之告知程序，業經本院前審勘驗偵訊
    錄音帶屬實（見本院上重訴卷(一)第219 頁），惟檢察官偵訊
    時，漏未踐行該條程序，依刑事訴訟法第158 條之4 之規定
    ，應審酌人權保障及公共利益之均衡維護，予以處理，又所
    謂人權保障及公共利益，允宜斟酌(一)違背法定程序之情節。
    (二)違背法定程序時之主觀意圖。(三)侵害犯罪嫌疑人或被告權
    益之種類及輕重。(四)犯罪所生之危險或實害。(五)禁止使用證
    據對於預防將來違法取得證據之效果。(六)偵審人員如依法定
    程序有無發現該證據之必然性及(七)證據取得之違法對被告訴
    訟上防禦不利益之程度等各種情形；本院審酌刑事訴訟法95
    條第1 款、第3 款、第4 款規定，旨在使被告能充分行使防
    禦權，本件檢察官於訊問過程中，已就被告乙○○為何、如
    何取得毒品，及取得毒品之過程，被告甲○○是否知悉該物
    品即係毒品海洛因等情節為實質之調查，並賦予被告辯解之
    機會，對於被告防禦權並無重大之影響，另第2 款部分，係
    在保障被告之陳述自由（包括積極的陳述自由與消極的不陳
    述自由），檢察官訊問被告時，未踐行告知得保持緘默，無
    須違背自己之意思而為陳述之告知程序，訴訟程序固非無瑕
    疵，然檢察官訊問被告乙○○、甲○○過程中並無以強暴、
    脅迫之語句，被告二人並無因未受該項告知而違背其自己意
    思為不利於己之陳述。綜合上情，檢察官漏未為刑事訴訟法
    第95條之告知，當時應屬一時疏失而無惡意之主觀意圖，本
    案被告所犯罪名為販賣、運輸第一級毒品罪，係屬重罪，而
    渠二人防禦權亦無重大之影響等情，本院認被告二人在檢察
    官偵訊中所為之供述仍具有證據能力。
  3.被告甲○○於本院前審指檢察官訊問被告乙○○時，所為之
    「那你為什麼在市調處要講不實？哪有可能？你剛被查獲的
    時候可能會講的比較嚴重，在這邊是不是經過你時間的經過
    後變更口供？」、「你不坦承對你不利，因為你的一些動作
    我們都很清楚，你不老實講，只是認為你沒有坦承，對你的
    罪刑會加重，將來我們會把掌握的資料浮顯起來，你不坦承
    講實在話對你不利，不是我們不了解你？你再講一次」、「
    整包塞不進去？分開不是更好嗎？跟坐他的車有什麼關係？
    跟坐他的車有什麼關係？你搭計程車就能夠把它放好嗎？跟
    坐他的車有什麼關係，你搭計程車就能夠把它放好嗎？」、
    「你變來變去，我就把你求處重刑，講話不實在，是誰？講
    啊！你就先回答好了，你是不是跟他認識兩年多了？」等語
    句，乃以誘導不正之方法訊問被告乙○○，認被告乙○○所
    為不利於被告甲○○之供述，無證據能力云云。惟前揭檢察
    官所為「你變來變去，我就把你求處重刑，講話不實在，是
    誰？講啊！你就先回答好了，你是不是跟他認識兩年多了？
    」，係檢察官追問「三哥」是誰，在此之前，被告乙○○已
    就被告甲○○是否知悉毒品，已供述明確，除此之外，被告
    甲○○所主張檢察官前開語詞，或係針對被告乙○○於調查
    局與偵查中所為不同供述，或係就被告乙○○供稱在車放毒
    品時，被告甲○○是否知悉毒品之情節，質以原因，或係就
    刑法第57條量刑考量之因素向被告乙○○陳明，對被告甲○
    ○相關部分，尚難認有不正或誘導而不法取供之情事。又被
    告之選任辯護人所稱：檢察官有拍打桌子威脅被告甲○○部
    分，經本院勘驗結果，認係「輕敲」而非拍打，且依其訊問
    內容以觀，檢察官係問：「那你怎麼知道（輕敲桌2 下）說
    裡面毒品（輕敲桌2 下）? 」被告甲○○則答稱：「我不知
    道是毒品啊」，有本院勘驗筆錄可參（見本院卷第123 頁）
    ，可見檢察官之敲打桌子動作，也沒有影響被告甲○○的回
    答。因此，被告甲○○所辯亦不足採，核此敘明。
  4.被告乙○○在原審92年6 月9 日審理中的陳述雖未經錄音，
    有本院勘驗筆錄可參（見本院卷第75頁），而有程序上之瑕
    疵存在，但本院審酌該筆錄，係由法官依法公開審理訊問，
    書記官依法作成，筆錄內容係記載「他就叫我明天到台南幫
    他拿毒品回來交給販賣，當時沒有說要賣給何人」（見原審
    卷15頁），依其陳述內容已提到「販賣」及「賣給何人」等
    語，認該筆錄並無誤載可能。又因當時被告係在押中，有法
    警在旁戒護（見原審卷第13頁報到單），且依其筆錄內容，
    已給予被告充分陳述會，故審酌其違背法定程序之情節不大
    ，主觀上並無惡意，對被告權益侵害情節不重，本件被告所
    涉係販賣及運輸第一級毒品行為，上述瑕疵對被告訴訟上防
    禦不利益之程度不大等各種情形，認該錄筆錄不因未錄音而
    影響其證據能力。
  (二)本件有白色條狀及粉末一批（圓筒狀18條、粉狀2 包），及
    紙製手提袋1 只扣案可資佐證。而該圓筒狀及粉狀色粉末，
    經高雄市調查處送法務部調查局鑑驗結果，確含有海洛因成
    分，此有該局92年5 月23日調科壹字第220015173 號鑑定通
    知書可參（見偵查卷第31頁）。
  (三)被告乙○○對於上述海洛因係其於92年4 月10日晚間，在高
    雄市新興區六合夜市遇到「阿信」，「阿信」詢問被告乙○
    ○是否願替其購買海洛因，經被告乙○○同意後，雙方約定
    於92年4 月11日上午9 時40分許，在潮洲大橋處見面，其等
    見面後、「阿信」交給被告乙○○現金250 萬元，並告以到
    台南市○○路與金華路交岔口附近之「安徒生咖啡簡餐」店
    找綽號「三哥」將錢交給「三哥」，以取得海洛因，而海洛
    因取回後，「阿信」將給予5 萬元之報酬；被告乙○○於取
    得250 萬元現金後，即返回其住家，並於同日下午，搭乘被
    告甲○○所駕駛之車號WO－7511號自用小客車攜帶上開款項
    ，同至台南，約於同日下午2 時45分許，抵達台南市○○路
    ○段「安徒生咖啡簡餐」店內，由被告乙○○將現金250 萬
    元交給綽號「三哥」，而購得上述海洛因一批，並將所購得
    之毒品裝入紙製手提袋中，再攜至被告甲○○所駕駛之上述
    車輛欲同返回屏東；被告乙○○將上述海洛因攜帶上車後，
    因係坐於右前乘客座，而該處不便置放海洛因，被告乙○○
    乃將海洛因從紙袋中取出，並將車輛後座椅墊掀開，將上述
    海洛因藏放座墊下之夾層內；嗣於同日下午5 時許，被告甲
    ○○駕駛上開車輛，行經台南市○○路○段9 號前時，經調
    查人員當場查獲之事實，業據被告乙○○於偵查中、原審時
    及本院審理中坦承不諱（見偵查卷第22頁、原審卷第15、16
    頁、第131 至138 頁、本院卷第47頁、第218 頁），並有本
    院前審勘驗檢察官偵訊錄音之筆錄可憑（見本院上重訴卷(一)
    第152 頁至第163 頁），核與被告甲○○供述確有載乙○○
    為調查人員查獲，並在其所駕駛車輛後座椅墊下取出上述海
    洛因等語相符（見原審卷第19頁、本院卷第47頁），被告乙
    ○○前揭自白與事實相符，可信為真實。
  (四)被告甲○○雖辯稱：不知被告乙○○到台南是買海洛因。是
    被調查局人員查獲時，我才知情等語。被告乙○○也供稱：
    被告甲○○不知其至台南係欲購買海洛因，是被調查局人員
    查獲時，甲○○才知情等語。惟：
  1.被告乙○○於檢察官訊問時供稱：我自「安徒生咖啡簡餐」
    店上車後，原欲將內藏海洛因之手提袋放入被告甲○○所駕
    駛之自小客車座椅墊下，因體積太大放不下去，遂將紙袋內
    之海洛因取出，欲放入後座椅墊下時，被告甲○○即已發現
    ；我把毒品放後座時，盒子放不下，我把毒品倒出來時，利
    某才看見的等語，並經本院前審勘驗該偵查錄音帶屬實（見
    偵查卷第22頁、本院上重訴卷(一)第158 頁、第159 頁），可
    見被告乙○○已明確指述其於將海洛因帶上車，並於將海洛
    因由手提袋內取出，欲藏放上述車輛後座椅墊下時，被告甲
    ○○即已知悉其事。被告甲○○在原審羈押訊問時，也供稱
    ：被告乙○○將東西從袋子倒出來後，我才看到白白的東西
    （見原審聲羈卷第8 頁），足見其於被告乙○○將海洛因由
    手提袋內取出，欲藏放上述車輛後座椅墊下時，即已知悉其
    事。
  2.被告甲○○其後雖辯稱：被告乙○○上車後，我只負責開車
    ，沒有看到被告乙○○把海洛因拿到後座藏放等語。惟被告
    乙○○係陳稱：我取得海洛因，回到被告甲○○所駕駛車輛
    後，係坐於右前乘客座，再將右前乘客座之椅背調整往後靠
    ，轉身藏放海洛因（見原審卷第138 頁、本院卷第178 頁）
    ，藏放海洛因時，係將車輛後座椅墊掀起，再將海洛因由手
    提袋內倒出而一條條平鋪在後座椅下，且左後乘客座及右後
    乘客座座墊下之夾層均有藏放等語（見原審卷第137 頁、本
    院卷第108 頁）。被告甲○○在原審審理中也供稱：我看見
    乙○○提一袋東西上車，他坐前座，將椅背放下，把東西放
    在後座，放了約4 、5 分鐘等語（見原審卷第19頁、第141
    頁）。本院參酌被告2 人當時均係坐於前座，距離甚近；被
    告乙○○又有將椅背放下，轉身藏放海洛因，其藏放海洛因
    時，又須將後座椅墊掀起，且因該後座椅墊並無分隔，而須
    整片掀起，業經本院勘驗屬實，有勘驗筆錄及相片可參（見
    本院卷第87至95頁），其動作均明顯易見，且藏放過程又達
    4 、5 分鐘之久，被告甲○○雖係在開車中，也易於發現。
    因此其2 人在偵查中所述，被告甲○○有發現被告乙○○藏
    放扣案海洛因一事，應係真實。從而被告甲○○之選任辯護
    人，聲請本院勘驗上述車輛，以明瞭被告甲○○坐於駕駛座
    時，有無發現被告乙○○藏放海洛因之可能，即無必要。
  3.被告甲○○前述在原審羈押訊問所述之「白白的東西」，參
    酌其在偵查中所述：「（他有告訴你『即毒品』，不然你怎
    麼會去責怪他？）應該‧‧‧就是白白的東西，看電視就看
    過」等語（見本院前審勘驗偵查中之錄音帶勘驗筆錄－本院
    上重訴卷(一)第167 頁），其意應即指毒品，而其雖未具體陳
    述「白白的東西」即海洛因，且其也沒有販賣或施用海洛因
    前科。惟被告乙○○於車上有取出扣案之海洛因，並塞入後
    座座墊下夾層，已如前述，被告甲○○當知被告乙○○所攜
    帶之物若屬合法之物品，依常情，置放在手中或後座椅墊上
    即可，何需如此大費週章，將前座座椅之椅背放下，將毒品
    塞入後座座墊下方夾層，以避免為他人查覺？顯見其於此時
    應知被告乙○○所藏放之物，必屬非法物品。再者，依據衛
    生署公布資料顯示，目前我國毒品緝獲前5 名為甲基安非他
    命、海洛因、大麻、MDMA、愷他命；其一般外觀為海洛因係
    白色粉末、甲基安非他命為白色結晶、愷他命有白色結晶性
    粉末及透明注射液劑型、大麻為煙草狀，MDMA為藥丸或膠囊
    狀製劑，若將前述毒品（大麻除外）研磨至細粉末狀，則均
    呈現白色粉末外觀，有法務部調查局94年6 月10日調科壹字
    第09400250820 號函可參（見本院卷第134 頁）。因被告係
    稱在電視上看過，依目前電視媒體之報導情形，應係指警察
    機關等單位查獲毒品案件經電視媒體報導而言，而本件扣案
    海洛因係屬白色粉末狀（見偵查卷第29頁所附相片），正與
    電視媒體經常公布之海洛因之形態相符，可見被告甲○○對
    於被告乙○○所藏放之白色粉末即係海因，應有認識。至於
    前述函件雖稱「若將前述毒品（大麻除外）研磨至細粉末狀
    ，則均呈現白色粉末外觀」，但在實務上，將甲基安非他命
    等毒品研磿至細粉狀，而被查獲，並經電視媒體報導，似未
    曾見，故被告甲○○在電視媒體所見之白色粉末即係海洛因
    無誤。
  4.被告乙○○在偵查中雖供稱：被告甲○○發現我攜帶海洛因
    後，曾對我加以責備，我則表示要改搭計程車等語，有本院
    勘驗檢察官之偵訊錄音筆錄可參（見本院上重訴卷第158 頁
    、第160 頁）。被告甲○○於檢察官訊問時雖也供稱：「因
    我一開始不知此事，我看到後很生氣，不喜歡他做此事。」
    、「（你當時有罵他嗎？）我有責怪他，你要上來拿這個也
    沒有講一下。」、「‧‧‧我一看到就說你拿這什麼東西，
    還叫我來拿‧‧‧。」（見偵查卷第23頁背面）等語。但被
    告乙○○其後又稱被告甲○○不知其將海洛因藏放之事，且
    稱：我那時心裡想說「要不然我自己搭計程車回去屏東」，
    並沒有明白跟甲○○請我要搭計程車回去（見原審卷第163
    頁），其前後陳述不一，能否採信，已非無疑。且被告甲○
    ○在偵查中，經檢察官訊其知道被告乙○○拿的是毒品，為
    何還要載他時，係供稱：被告乙○○叫我開車，我也不知道
    什麼狀況等語（見偵查卷第24頁），並未提及被告乙○○有
    要改搭計程車之事。再者，被告甲○○於檢察官訊問後，於
    翌日聲請原審法院羈押訊問時，又供稱：被告乙○○將東西
    從袋子倒出來後，我才看到白白的東西，我也沒有問他那是
    什麼？（見原審聲羈卷第8 頁），是其既未詢問被告乙○○
    該白白的東西是何種物品，如何加以責難？且其後又稱：其
    在偵查中的上開陳述真意是指「被逮捕後才知道被告乙○○
    去載毒品，很生氣才罵他」（見原審卷第64頁），可見其2
    人就被告甲○○曾否對被告乙○○責難一事，彼此供述不符
    ，且先後上歧異。再參酌被告甲○○發現被告乙○○攜帶海
    洛因上車，並將海洛因藏放於車輛後座座墊下後，被告甲○
    ○仍然繼續駛車輛前行，終至為調查局人員查獲等情以觀，
    可見被告乙○○在偵查中所稱要改搭計程車部分，係迴護被
    告甲○○之詞，不足採信。被告甲○○所稱曾對被告乙○○
    責難一事，也非事實。
  (五)又販賣毒品罪，不以販入之後復行賣出為要件，祇要以販賣
    營利為目的，將毒品販入或賣出，有一於此，其犯罪即為完
    成。「阿信」之人雖未經查獲，但本院審酌其一次販入之海
    洛因多達1,300 多公克，數量甚多，交易總金額高達250 萬
    元；可見其販入本件海洛因目的在於出售給他人，而非只供
    自己施用而已。否則，何須一次購買如此大量之海洛因? 又
    現今社會毒品氾濫，政府為杜絕毒品對人民之危害，查緝甚
    嚴，法律對販賣毒品者也予以重刑處罰，「阿信」卻仍甘冒
    觸犯重刑之風險，販入上揭海洛因，以供出售，足認「阿信
    」之人主觀上有營利之意圖。而被告在原審審理中也供稱：
    「阿信」請其拿回扣案海洛因要販賣給別人（見原審卷第15
    頁），則其對於「阿信」係欲將所販入之海洛因出售一事，
    自已有所認識。
  (六)按現行刑法關於正犯、從犯之區別，係以其主觀之犯意及客
    觀之犯行為標準，凡以自己犯罪之意思而參與犯罪，無論其
    所參與者是否犯罪構成要件之行為，皆為正犯，其以幫助他
    人犯罪之意思而參與犯罪，其所參與者，苟係犯罪構成要件
    之行為，亦為正犯，必以幫助他人犯罪之意思而參與犯罪，
    其所參與者又為犯罪構成要件以外之行為，始為從犯（最高
    法院25年度上字第2253號判例參照）。故被告甲○○雖係於
    被告乙○○將海洛因帶上車後，始受被告乙○○請託，起意
    載運毒品，但因為駕駛車輛運輸海洛因之人，是應認被告甲
    ○○已從事運輸毒品之正犯行為，而非僅係單純之幫助行為
    甚明。至於被告乙○○雖有將款項交給「三哥」，並向其取
    得海洛因行為，但本件有關海洛因之交易數量及價格，均係
    「阿信」與「三哥」事先即已談妥，被告乙○○只是依「阿
    信」之指示而前往交款取貨，對於「阿信」與「三哥」間，
    如何洽談本件交易數量及價格過程並未參與，也不知悉，則
    其向「三哥」取得扣案海洛因的目的，應只是在於將之運輸
    回屏東交給「阿信」；且依其與「阿信」間之約定，係其將
    本件海洛因取回，並運輸回屏東交給「阿信」後，其可獲取
    5 萬元報酬，其本身並無意圖營利販賣海洛因之意思，至於
    事後「阿信」如何將海洛因販賣給他人，其並不知情也未參
    與其事，可見其就「阿信」販賣海洛因部分，並非基於為自
    己犯罪意思而為，所參與者又係販賣犯罪構成要件以外之行
    為，故就販賣部分，應成立幫助犯。
  (七)被告乙○○雖於原審及本院審理中供稱：「三哥」名字叫劉
    泰山，49年次，住台南安平區、有個證人知道「三哥」家住
    哪裡，他的名字叫龔飛虎，家住屏東市、48年次等語。查證
    人龔飛虎之戶籍設於屏東市○○路531 號，而該地址係屏東
    市戶政事務所，有個人基本資炓查詢結果表可參（見本院卷
    第62頁），且龔飛虎經本院前審及本院傳訊均未到庭，被告
    乙○○也陳稱不須再加傳訊（見本院卷第199 頁），自無再
    行傳訊必要。又其所稱49年次「劉泰山」之人，經本院前審
    調取「劉泰山」之個人基本資料及口卡，有二個劉泰山，一
    位住在苗栗縣三義鄉廣盛村11鄰廣盛117 號，一位住台中縣
    大里市○○路735 巷3 弄9 號，該二位劉泰山經本院前審傳
    訊到庭，經被告乙○○當庭指認結果，均非其所稱綽號「三
    哥」之人（見本院上重更(一)卷第142 頁、第145 頁），故本
    院顯已無法查出本案販賣毒品之綽號「三哥」之人。又被告
    甲○○之本院前審選任辯護人懷疑本案有陷害教唆之情事，
    然依本院傳訊證人即當初參與偵辦本案之人員黃暉閔、許益
    祥、許明哲、湛忠信、蔣志坤分別於本院前審審理中到庭結
    證之內容（本院上重更(一)卷第146 頁以、第195 頁以下，並
    無證據證明被告二人有被陷害教唆，均併此敘明。
  (八)綜上所述，足見被告甲○○辯稱不知情，係卸責之詞，不足
    採信。本件事證明確，被告二人犯行，均堪認定。
二、按海洛因係毒品危害防制條例第2 條第2 項第1 款所列之第
    一級毒品。又毒品危害防制條例（原肅清煙毒條例）所謂之
    運輸，不以自國外輸入國內或國內輸出國外為限，其在國內
    運輸者亦屬之，零星夾帶或短途持送得斟酌實際情形依持有
    煙毒罪論科（司法院院解字第3541號解釋參照）。「院解字
    第3541號解釋係指無運輸或販賣之意圖單純持有煙毒者而言
    ，並非謂凡零星夾帶或短途持送煙毒者不問其犯意如何概論
    以持有煙毒之罪。」（司法院院解字第3853號解釋意旨參照
    ），故被告二人已著手將海洛因攜帶運送，並已運送有相當
    距離，所為自已該當運輸第一級毒品海洛因之構成要件，不
    因其等未將海洛因運回目的地屏東，即被查獲，而影響其等
    運輸行為之成立。核被告乙○○所為，係犯毒品危害防制條
    例第4 條第1 項之運輸第一級毒品罪及幫助販賣第一級毒品
    罪，公訴意旨認其就販賣第一級品罪部分，應與「阿信」成
    立共同正犯，尚有未洽，起訴法條應予變更。核被告甲○○
    所為，係犯同條項之運輸第一級毒品罪。就運輸第一級毒品
    部分，被告甲○○雖未與「阿信」有所聯絡，惟被告乙○○
    與「阿信」間有犯意聯絡，被告乙○○復與被告甲○○有犯
    意之聯絡，則被告甲○○、乙○○與「阿信」三人彼此間，
    就運輸第一級毒品犯行，亦有犯意聯絡及行為分擔，均為共
    同正犯（最高法院77年台上字第2135號判例參照）；檢察官
    於起訴書雖認被告甲○○應成立毒品危害防制條例第4 條第
    1 項之運輸第一級毒品罪之幫助犯，惟經公訴人在原審審判
    程序中當庭更正被告甲○○部分係運輸第一級毒品罪正犯（
    見原審卷第154 頁），故不須變更起訴法條。被告乙○○因
    幫助販賣、運輸而持有第一級毒品之低度行為，及被告甲○
    ○因運輸而持有第一級毒品之低度行為，應分別為幫助販賣
    、運輸之高度行為所吸收，不另論罪。又被告乙○○所犯運
    輸及幫助販賣第一級毒品二罪，具有方法結果之牽連關係，
    應依刑法第55條之規定，以情節較重之幫助販賣第一級毒品
    罪處斷。被告乙○○係幫助他人犯罪，為從犯，爰依刑法第
    30條第2 項之規定，減輕其法定刑。另被告甲○○運輸第一
    級毒品，數量非微，助長毒品之氾濫，危害國人健康及社會
    安全至鉅，情節不輕，本不宜輕縱，惟念其於被告乙○○上
    車藏放毒品時，始知悉被告乙○○所攜帶之物為毒品，並無
    獲得任何利益，且非主謀者等一切情狀，認如科以最輕本刑
    之無期徒刑，猶嫌過重，其犯罪情狀在客觀上尚可憫恕，爰
    依刑法第59條規定，酌量減輕其法定刑。至被告乙○○部分
    ，依其犯罪情節在客觀上並無可憫恕情形存在，無再依刑法
    第59條規定減輕其法定刑之必要。
三、原審以被告乙○○、甲○○罪證明確，因予論罪科刑，固非
    無見；惟查：(一)審判長就被告被訴事實為訊問者，應於調查
    證據程序之最後行之，且為事實審法院必須踐行之法定程序
    之一，旨在使被告有辯明犯罪嫌疑之機會，及陳述有利於己
    之事實，屬被告行使防禦權最重要之一環。倘審判長於調查
    證據程序完畢後，疏未就被告之被訴事實予以訊問，無異剝
    奪其防禦權之行使，抑且有害於公平審判及程序正義，其本
    此有瑕疵之審判程序所為之判決，自有判決不適用法則之違
    背法令（最高法院93年度台上字第1646號判決參照）。經核
    依原審審判筆錄之記載，原審審判長於調查證據程序完畢後
    ，對於被告之被訴事實，予以疏略，未加訊問，即進行科刑
    資料之調查、命就事實及法律為辯論，暨最後詢問被告有無
    陳述後，逕行宣示辯論終結，而為判決（見原審卷第213 至
    21 4頁），依上說明，原審所踐行之訴訟程序自有不當。(二)
    被告乙○○就販賣第一級毒品部分，係幫助犯，原審認係共
    同正犯，與事實不符，(三)被告甲○○係在被告乙○○拿毒品
    上車後，於欲放入後座椅墊下之際，始知悉係海洛因，並與
    被告乙○○、「阿信」之人間有運輸第一級毒品之犯意聯絡
    ，原審認定被告甲○○開車前去台南時即已知悉，尚有未當
    。被告二人上訴意旨，仍執前詞，否認犯罪，指摘原判決不
    當，雖無理由，然原判決既有上開可議之處，自屬無可維持
    ，應由本院將原判決予以撤銷改判。爰審酌被告乙○○、甲
    ○○均係心智成熟之人，且均明知海洛因係毒品，施用者容
    易上癮而戒除不易，除個人身心飽受摧殘外，輕則吸後枯癟
    或猝死而致家庭破碎，重則為取得購買毒品之金錢來源致淪
    為娼妓盜匪，足以腐蝕民心國基，斲喪民族生機，危害至深
    且鉅，被告乙○○所犯前揭運輸及幫助販賣毒品之數量甚鉅
    ，犯罪情節甚為嚴重，雖毒品海洛因尚未流入市面，惟此乃
    因警調人員即時查獲所致，並非因被告乙○○之勉力防止；
    另被告甲○○運輸第一級毒品，數量非微，助長毒品之氾濫
    ，危害國人健康及社會安全至鉅，情節不輕，本不宜輕縱，
    惟念其於被告乙○○上車藏放毒品時，始知悉被告乙○○所
    攜帶之物為毒品，且並無獲得任何利益，且非主謀者等一切
    情狀，故分別量處被告乙○○為有期徒刑15年，被告甲○○
    為有期徒刑7 年，依被告乙○○及被告甲○○部分依其犯罪
    之性質，本院認亦有褫奪公權之必要，均併分別諭知褫奪公
    權10年、5 年。附表編號一所示之海洛因（圓筒狀18條、粉
    狀2 包，合計淨重1,321.1 公克）係屬毒品，另包裝該18條
    海洛因、2 包海洛因之塑膠袋共20個，因沾有海洛因，無法
    剝離，一併依毒品危害防制條例第18條第1 項前段規定，宣
    告沒收銷燬之；另扣案附表編號2 所示之裝毒品所用之紙製
    手提袋1 只，係被告乙○○所有，供裝運本件毒品所用之物
    ，已如前述，應依毒品危害防制條例第19條第1 項之規定，
    宣告沒收。至鑑驗耗用之毒品既已滅失，自無庸宣告沒收。
據上論結，應依刑事訴訟法第369 條第1 項前段、第364 條、第
299 條第1 項前段、第300 條、毒品危害防制條例第4 條第1 項
、第18條第1 項、第19條第1 項，刑法第11條前段、第28條、第
30條第2 項、第55條、第59條、第37條第2 項，判決如主文。
本案經檢察官彭南雄到庭執行職務。
中　　華　　民　　國　　94　　年　　7 　　月　　22　　日
                  刑事第三庭    審判長法  官  周賢銳
                                      法  官  謝宏宗
                                      法  官  黃仁松
如不服本判決，應於判決送達後10日內向本院提出上訴狀，其未
敘述理由者並應於提出上訴狀後10日內向本院補提理由書（應附
繕本）。
中　　華　　民　　國　　94　　年　　7 　　月　　22　　日
                                      書記官  馬蕙梅
附錄本件判決論罪科刑法條：
毒品危害防制條例第四條
製造、運輸、販賣第一級毒品者，處死刑或無期徒刑；處無期徒
刑者，得併科新台幣 1千萬元以下罰金。
附表：
編號一：扣案之海洛因（圓筒狀18條、粉狀2 包，合計淨重1 千
        3 百21. 1 公克）、包裝該18條海洛因、2 包海洛因之
        塑膠袋共20個。
編號二：扣案之裝毒品用紙製手提袋1只。
